臺灣高等法院刑事判決　　　　　 94年度重上更(四)字第114號
上　訴　人　丙○○
即　被　告
選任辯護人　陳正旻律師
上列上訴人因貪污治罪條例等案件，不服臺灣板橋地方法院87年
度訴字第361號，中華民國88年3月26日第一審判決（起訴案號：
臺灣板橋地方法院檢察署85年度偵字第16050號、第16151號、第
16660號、86年度偵字第1170號、第1182號）提起上訴，經判決
後，由最高法院第四次發回更審，本院判決如下：
    主  文
原判決關於丙○○部分撤銷。
丙○○依據法令從事公務之人員，對於職務上行為，收受賄賂，
處有期徒刑伍年。褫奪公權年。所得新台幣拾萬元，應予追
繳沒收，如全部或一部無法追繳時，應以其財產抵償之。
    事  實
一、丙○○於民國（下同）82年9月起至85年7月9日止，任財政
    部台灣省北區國稅局（下稱北區國稅局）審查一科三股之稅
    務員，負責營利事業所得稅之申報審查業務，為依據法令從
    事公務之人員。其於84年4月19日，審核屬於「非擴大書面
    審核案件」之富胤五金有限公司（下稱富胤公司）81年度營
    利事業所得稅結算申報書，其執行職務時，依職權得實質分
    析富胤公司81年度營利事業所得稅結算申報書與國稅局有關
    富胤公司該年度應繳稅額之電腦紀錄是否完全相符，雖丙○
    ○可自行依書面資料查核，毋庸電話通知申報納稅義務人富
    胤公司另行提出帳冊，惟丙○○仍多次打電話聯絡富胤公司
    會計人員郭美秀要提出富胤公司帳冊以供查帳。郭美秀乃請
    公司職員紀百芬轉知負責帳冊之連淑美準備帳冊接受檢查。
    富胤公司前於81年間因自大陸地區非法走私五金零件遭查獲
    後，迄未辦理歇業手續，且因辦公室遷移及整修，相關帳冊
    已經遺失而無法完整提供查核，富胤公司實際負責人郭明欽
    乃與負責富胤公司報稅之永華會計師事務所負責人黃碧文商
    量，由黃碧文與丙○○先行溝通，丙○○仍執意依職權實質
    查核富胤公司之相關帳冊，黃碧文為期能溝通順利乃暗示可
    轉達富胤公司負責人行賄金錢之意，丙○○瞭解後，在北區
    國稅局辦公室內，透過黃碧文轉達要求富胤公司給付新台幣
    （下同）六十萬元，旋黃碧文向郭明欽轉知丙○○之要求，
    因郭明欽認為六十萬元數目太大，而有所延宕，遲至84年7
    月間黃碧文均未向丙○○回報，丙○○因案件遲未核定，多
    次打電話找富胤公司登記負責人郭明松，富胤公司實際負責
    人郭明欽接獲郭明松通知後，乃通知連淑美攜帶營業所得稅
    申報書，於84年7月12日一同前往北區國稅局向丙○○說明
    富胤公司帳冊遺失等節，並告知丙○○富胤公司登記負責人
    郭明松已經移民國外，嗣於連淑美暫時離開上廁所之際，郭
    明欽為避免尋找整理帳冊之不便，基於以交付金錢行賄之犯
    意，期能順利獲得丙○○同意核定，以減少找尋整理帳冊之
    困擾，並請丙○○依現有申報資料審核，郭明欽乃在紙上書
    寫「十五」，丙○○則在紙上書寫「五十」之數目，暗示郭
    明欽交付五十萬元，郭明欽仍嫌賄款數額過高，另在紙上書
    寫「三十」（表示三十萬元），丙○○同意，並表示欲交付
    該等款項時，先以電話聯絡，再於北區國稅局（八樓）樓下
    （即七樓）之福利社見面取款。嗣郭明欽乃指示其妹郭美秀
    、其妻陳玉華填製傳票註明「桃園國稅局富胤查帳」字樣，
    並開立世華商業銀行建成辦事處票號為ＮＮ0000000號、金
    額為30萬元之支票，交由不知情之紀百芬提領，再由陳玉華
    轉交郭明欽，由郭明欽於同年7月14日下午1時許，將30萬元
    裝於牛皮紙袋內，在北區國稅局（八樓）樓下之七樓福利社
    樓梯口交付予丙○○，郭明欽於等候丙○○下樓取款時，巧
    遇已近二十年未謀面之昔日就讀明新工專之同學汪鴻榮（當
    時任職全錄公司桃園分公司經理），汪鴻榮陪同郭明欽一同
    在該福利社等候丙○○，於郭明欽交付該包以牛皮紙袋裝置
    之三十萬元賄款予丙○○完畢後，郭明欽於與汪鴻榮閒談之
    時，將其甫送賄款予丙○○之原委據實告知汪鴻榮，汪鴻榮
    聞言搖頭表示不可思議。丙○○收受賄款後，於84年7月14
    日核定富胤公司之申報案時，並未接獲富胤公司逃漏稅之任
    何舉發或通報，乃依據稅捐稽徵法規定，於富胤公司81年度
    營利事業所得稅結算申報書之課徵紀錄欄內蓋上「在課稅期
    間，仍得依規定抽查」之戳記，核定應補稅額為零之後簽結
　　，表示核定後若發現富胤公司有逃漏稅捐情事，稅捐機關依
  　法仍有再次查核之職權，以示與一般查帳案件區別，嗣因法
　　務部調查局北部地區機動工作組接獲檢舉，丙○○於偵查中
  　及原審調查中先後自白而查獲上情。
二、案經法務部調查局北部地區機動工作組（下稱調查局北機組
    ）移送臺灣板橋地方法院檢察署檢察官偵查起訴。
    理  由
一、上訴人即被告丙○○坦承其自82年9月起至85年7月9日止，
    任北區國稅局審查一科三股之稅務員，負責營利事業所得稅
    之申報審查業務，為依據法令從事公務之人員，並於84年4
    月19日接辦富胤公司81年度營利事業所得稅結算申報案，該
    案係屬「非擴大書面審核案件」依法書面審核即可，惟其於
    84年4月間及7月間曾打電話予富胤公司，要求審核富胤公司
    81年度之帳冊，84年7月12日、同年14日二度與郭明欽於北
    區國稅局見面，嗣於84年7月14日核定應補稅額為零，並於
    申報書上蓋章註明「在課稅期間仍得依看見定抽查」等情，
    惟否認有不法收取郭明欽所交付之三十萬元賄款之犯行，辯
    稱略以：「並無一再打電話給富胤公司表明要查帳之意思，
    僅是打電話去瞭解該公司究竟是否已辦理註銷登記或只是暫
    停營業而已，其並無收受郭明欽所交付之三十萬元，當時在
    偵查中因被收押，且其子因自閉症需接受治療，在調查人員
    威逼利誘下，想換取檢察官同意交保，所以胡亂承認有收取
    郭明欽交付之三十萬元，偵審中則因害怕郭明欽兄弟報復，
    亦曾自白犯罪，其認為系爭之三十萬元，係郭明欽與其他兄
    弟間之財務糾紛，與其無關」云云，辯護意旨略稱：「郭明
    欽之證詞反覆，又無直接證據可以證明郭明欽確有將三十萬
    元交予被告，恐有誣指被告入罪之嫌，不能依此而為被告有
    罪之認定」等語。
二、經查：
(一)、最高法院發回更審要旨雖以：「按民國92年2月6日修正公布
    之刑事訴訟法第155條第2項規定：無證據能力，未經合法調
　　查之證據，不得作為判斷之依據。同法第159條第1項規定：
  　被告以外之人於審判外之言詞或書面陳述，除法律有特別規
    定者外，不得作為證據。同法第158條之3規定：證人、鑑定
    人依法應具結而未具結者，其證言或鑑定意見，不得作為證
    據。同法第166條第1項規定：當事人、代理人、辯護人及輔
    佐人聲請傳喚之證人、鑑定人，於審判長為人別訊問後，由
    當事人、代理人或辯護人直接詰問之。被告如無辯護人，而
    不欲行詰問時，審判長仍應予詢問證人、鑑定人之適當機會
    。同法第166條之6規定：法院依職權傳喚之證人或鑑定人經
    審判長訊問後，當事人、代理人或辯護人得詰問之。此項規
    定並於92年9月1日施行。次按92年2月6日公布增訂之刑事訴
    訟法施行法第7條之3前段規定：中華民國92年1月14日修正
    通過之刑事訴訟法施行前，已繫屬於各級法院之案件，其以
    後之訴訟程序，應依修正刑事訴訟法終結之。該條前段關於
    程序從新原則之規定，核與同上施行法第5條規定：修正刑
    事訴訟法施行前，原得上訴於第三審之案件，已繫屬於各級
    法院者，仍依施行前之法定程序終結之。修正刑事訴訟法施
    行前，己繫屬於各級法院之簡易程序案件，仍應依施行前之
    法定程序終結之。第6條規定：修正刑事訴訟法施行前，已
    繫屬於各級法院之附帶民事訴訟，仍應依施行前之法定程序
    終結之（即程序從舊）等規定尚屬有間，且屬後法，應優先
    於前開第5、6條之前法而適用。足見修正刑事訴訟法公布後
    ，於92年9月1日以後進行之訴訟程序，均應依修正刑事訴訟
    法終結之。本件原審係於94年1月31日辯論終結，自應適用
  　修正刑事訴訟程序，命證人具結，並由當事人、辯護人直接
    詰問證人。乃原審審判長於審判期日並未傳喚證人郭美秀、
    陳玉華、汪鴻榮、紀百芬使當事人及辯護人有詰問之機會，
    遽採證人郭美秀（見原判決第9頁第17、18行）、紀百芬（
    見原判決第10頁第8行至10行）於原審及第一審法院之證言
    ；又採用證人郭美秀、陳玉華、紀百芬及汪鴻榮於法務部調
    查局北部地區機動工作組（下稱調查局北區機工組）及檢察
    官偵查中之證言（見原判決第9頁第15行至第10頁第9行），
    但未說明上開證人於審判外之陳述，究竟如何符合傳聞證據
    例外之規定而有證據能力，遽以上開證人於調查局北區機工
    組及檢察官偵查中之傳聞證據，併為論處上訴人以職務行為
    收受賄賂罪刑之基礎，自係以未經合法調查之證據，作為裁
    判之基礎，要難謂為適法。本院前次發回意旨業已指明，此
    次更審判決猶未詳細調查，致使原有瑕疵依然存在，自屬無
    可維持，上訴意旨執以指摘原判決不當，非無理由，應認原
    判決仍有撤銷發回更審之原因」等語，且被告辯護意旨雖主
    張證人郭美秀、陳玉華、汪鴻榮、紀百芬等人於調查局及偵
　　查之筆錄均屬傳聞證據無證據能力。惟此次發回更審之審判
  　程序，通知證人郭美秀、陳玉華、汪鴻榮、紀百芬等人到庭
    作證，交付其等於調查局及偵查之筆錄影本，經詳細閱讀後
    ，均經其等證述陳述實在，並予當事人及辯護人詰問證人機
    會，記明筆錄在卷，是本判決所引之證人郭美秀、陳玉華、
    汪鴻榮、紀百芬等人於調查局及偵查之陳述，既經具結與詰
    問程序即有證據能力，至於被告與辯護意旨稱證人郭美秀、
    陳玉華、汪鴻榮、紀百芬等人所陳為傳聞無證據能力，因本
    判決所引用之證人郭美秀、陳玉華、汪鴻榮、紀百芬等人所
    為陳述部分，係證人郭美秀、陳玉華、汪鴻榮、紀百芬等人
    親自見聞部分，並非被告與辯護人主張之證人郭美秀、陳玉
    華、汪鴻榮、紀百芬等人未親眼看到郭明欽交三十萬元給被
    告之部分，是被告與辯護意旨就證人郭美秀、陳玉華、汪鴻
    榮、紀百芬等所親自見聞之部分，認係傳聞即有誤解而不可
    取。而被告與辯護人僅爭執證人郭美秀、陳玉華、汪鴻榮、
    紀百芬等人於調查局及偵查所陳部分，然本件認定事實所引
　  用之本件卷內所有卷證資料（包含人證與文書證據、物證等
    證據），並無證據證明係公務員違背法定程序所取得，且當
    事人於審判期日均陳明：「（卷內所有之卷證資料之證據能
    力有何意見？）沒有」，辯護人則稱：「如前所述」，又本
    件被告以外之人於審判外之陳述，亦無刑事訴訟法第159 條
    之1至之3所規定之不得作為證據之情形，且卷內之文書證據
    ，亦無刑事訴訟法第159條之4之顯有不可信之情況與不得作
    為證據之情形，則依刑事訴訟法第159條至159條之5之規定
    ，本件認定事實所引用之本件卷證所有證據（包含人證與文
    書證據、物證等證據），既經當事人於審判程序同意作為證
    據，經審酌該言詞陳述或書面陳述作成時之情況，認為適當
    者，亦得為證據之刑事訴訟法第159條之5之規定，均認為有
    證據能力。
(二)、關於被告與辯護意旨爭執之告知罪名部分，本案公訴人係起
    訴被告犯81年7月19日修正生效之貪污治罪條例第4條第1項
    第5款之違背職務收受賄賂罪，第一審判決結果依刑事訴訟
    法第300條之規定變更應適用法條，認被告係犯同條例第5條
    第1項第2款之利用職務上機會詐取財物罪，更二審判決係引
    同條例第5條第1項第3款之職務上收受賄賂罪，此次發回更
    審之準備程序與審判程序，均依刑事訴訟法第95條規定告知
    被告前述三項罪名，記明筆錄在卷。
(三)、被告因爭執調查局自白非任意性，因此，先敘述被告此項辯
    解不可採之理由，關於被告爭執調查局自白非任意性問題，
    查被告於偵查及原審坦承收受郭明欽交付之三十萬元，迄本
    院上訴審調查時始主張調查局北機組詢問所為自白欠缺任意
    性（本院上訴卷第94頁反面、第95頁），是其所為之主張是
    否實在已經與常理違背，且查，被告於85年9月2日在調查局
    北機組製作筆錄時坦承：「84年4月我曾打電話到富胤公司
　　希望該公司能將發票及相關帳冊提示以供查核，後因公務繁
  　忙一直到同年7月間因要結案，乃又去電請該公司儘速提供
    查核。後在7月間郭明欽親自帶了三十萬元現金，用牛皮紙
    袋裝妥，打內線電話給我，叫我到七樓福利社樓梯口將該現
    金交給我收受。於84年7月14日核定。富胤公司帳冊申報沒
    有問題，無須補繳稅款」、「郭明欽夥同該公司一名小姐到
    北區國稅局找我洽談富胤公司查帳事宜」、「84年3、4月間
    我確曾打電話給富胤公司表示要查帳，但未曾打電話給黃碧
    文，黃女應是受郭明欽之命，前來北區國稅局找我洽公，黃
　　女曾告訴我富胤公司帳冊已經遺失，公司會有意思意思（亦
  　即送錢）表示，我不清楚黃碧文有轉送另三十萬元賄款之事
    」等語（第16151號偵卷第159頁反面、第160頁、第161頁）
    。而上開筆錄製作過程，經本院更(二)審勘驗結果為：「筆錄
    製作時同步錄影錄音，詢問時辦公室門口可以自由進出，調
    查人員詢問被告語氣平和，詢問人員並且提供香煙、茶水供
    被告取用，被告並可自由任意走動，或坐在椅子應訊」有勘
　　驗筆錄及翻拍照片在卷可查（本院更(二)審卷第109頁、第117
  　頁至第120頁），足認被告於85年9月2日接受調查局北機組
    詢問製作筆錄時，外觀上並未受有何不當拘束，應可認定。
    且調查局北機組承辦人員於10點29分31秒告知被告：「依據
    刑事訴訟法第2條規定，就被告有利及不利的事項都應予以
    調查，但目前為止，對你的部分都很不利，如果自白對你是
　　有利，因為貪污治罪條例規定，偵查中自白必減。不管你交
  　保與否將來都是要面臨刑期問題」。於10點32分50秒時告知
    被告：「提出六法全書予被告詳查，並告知貪污治罪條例第
    10條規定第3項。偵查中自白必減」，被告仍於10點42分回
    答：「事實上我真的沒有拿，沒有拿為何要承認」。調查局
    承辦人員對被告說明：「如果你不願意講，我們這次借提你
　　就等於作白工。我們真心希望能打動你。交保不會完全沒事
  　，不要存僥倖的心理。重點是有沒有收錢，如果有收，接下
    來就是要看如何減刑」（本院更(二)卷第110頁、第111頁）。
    於11 時9分35秒告知被告「我們最後一次借提你，不會再借
    提了，你考慮看看，你不要那麼無動於衷」，被告回答：「
    我無動於衷是因為我在想，我想的事情很多」。於11時20分
    調查人員陪同被告一起慢慢吃便當，至11時43分，被告吃完
    便當後，自行起來丟垃圾。11時45分表示：「我跟你們說實
    話，你們已經突破我的心防，我有跟郭明欽拿三十萬元。我
    確實有收三十萬元，這裡有錄音、錄影我也知道」（本院更
    (二)卷第111頁至113頁）。依勘驗結果可知該次詢問過程，調
　　查局北機組承辦人員重點提示被告偵查自白減刑之規定，本
  　案重點是有無收錢，且交保並非沒事，仍應面對刑責等各節
    ，被告起初仍不為所動否認收受賄款，嗣被告自行供出係被
　　突破心防願意供出實情，顯然被告自白陳述係在意識自主情
  　形下所為，並無威逼利誘情事，且被告筆錄係依被告任意自
    白內容據實製作之事實，亦經證人即調查局北機組製作該筆
    錄之承辦人員董樂群於本院更(二)審調查時結證屬實在卷（見
    本院更(二)卷第101頁、第103頁），被告於偵查及原審審理時
    亦坦承收受郭明欽交付之三十萬元，迄本院上訴審調查時始
    主張前開調查局之自白缺乏任意性（見本院上訴卷第94頁反
    面、第95頁），是被告嗣後所辯上開筆錄自白係受調查人員
    利誘威逼之事實，顯係事後飾卸之詞，自無可採。被告上訴
    雖以其子有自閉症須照顧因恐羈押而自白，然查，被告於調
    查局之自白時間為85年9月2日，而被告所提出之其子陳品源
    殘障受冊，明確記載鑑定重度多障之時間，卻是86年9月12
    日，是被告就其兒子尚未經鑑定為重度多障一年前之調查局
    訊問，以兒子自閉為理由主張非任意性自白，其所為主張與
    其所提出之證據矛盾，是否可信，已非無疑。且被告於85年
    9 月2日，經准以新台幣六萬元具保後，該案直至87年2月16
    日始由檢察官起訴，繫屬第一審法院，期間歷時1年5月，被
    告處於未被羈押有充分時間機會思考被偵查案件及其於調查
    局之自白，而原審87年4月10日訊問程序並未被羈押，該日
    訊問程序更有被告選任之陳正旻律師在場，被告當日於法官
    面前連續清楚以自由意識陳明收受三十萬元賄款之全部經過
    ，尤其收受之重點更稱：「郭明欽一人帶三十萬元來到七樓
    福利社給我，我就收下，因為當初我想這和案件無關，而且
    我也把這三十萬元贈與殘障人」等語（原審卷一第218頁反
    面），而被告當日並未被羈押，且於法官面前連續自由陳述
    ，又其當日陳述收受三十萬元之詞，核與郭明欽當日之陳述
    相符，足見其自白真實，又被告於原審88年3月12日亦自白
    ：「只有收三十萬元是7月間的時候」等語（原審卷二第245
    頁最後1行），郭明欽則緊接其陳述亦稱：「我承認有送三
    十萬元予丙○○，是7月間的時候」等語（原審卷二第245頁
    頁反面第1行），而辯護人陳正旻律師於原審所撰寫聲請調
    查證據狀，清楚記載：「被告於84年7月間收受共同被告郭
    明欽給付三十萬元後，即將前開款項陸續給付一殘障家庭」
    （原審卷一第255頁），且辯護人之答辯續狀亦明確記載：
    「誤以為被告欲查核富胤公司之帳冊，進而贈與被告三十萬
    元，被告彼時嚇一大跳，惟思及富胤公司系爭申報書為未列
    選案件，並無違背職務可言，且可將此筆財務濟助殘障家庭
    ，嗣被告即將富胤公司案件簽結並於收受三十萬元後陸續交
    付予以殘障家庭」、「縱使被告之行為觸犯刑罰，亦僅構成
    刑法第339條第1項詐欺取財罪」等語（原審卷二第307頁）
    。按「律師於執行職務時，不得有故為矇蔽欺罔之行為，亦
    不得偽造變造證據、教唆偽證或為其他刻意阻礙真實發現之
    行為」，律師倫理規範第23條定有明文，本件原審訊問時，
    既由原辯護律師在場，被告於當日訊問自白收受三十萬元，
    而辯護律師所撰寫之辯護狀，亦清楚記載被告收受三十萬元
    ，然被告上訴本院後，於更二審程序，原第一審辯護人陳正
    旻律師所撰之聲請調查證據狀，卻否認收受三十萬元，改以
    被告之子自閉為被告自白之理由（更二審卷第41頁），亦即
    陳正旻律師在原審與更二審以後所提辯護狀，關於被告收受
    三十萬元之記載內容完全相反，按被告為先後不同陳述或尚
    可諒解，然律師為國家授證之法律專業人士，其執行職務受
    律師法與律師倫理規範之約束，則其前述所為是否違背前開
    律師倫理規範第23條，已值得商榷，再被告於原審訊問時自
    白收受三十萬元，當時其辯護人陳正旻律師在場，並未主張
    更二審以後主張之其兒子自閉症恐怕被羈押之問題，更具狀
    要求緩刑或以詐欺罪論科，足見被告與陳正旻律師事後所為
    辯解陳述，因前後矛盾且與證據不合，可信度顯然甚低而無
    證據證明力可言，是被告在辯護狀所載之兒子自閉症須照顧
    恐被羈押，辯稱調查局非任意性陳述等情，均與被告在原審
    法院訊問時無此項顧慮而自白之情境違背，亦與被告於原審
    之自白與選任辯護人所撰書狀內容相反，是被告所為調查局
    非任意性自白之辯解，並非可採，亦即本件被告於調查局之
    自白並無被告辯稱之非任意性問題，且縱不引用調查局之自
    白，亦有被告於原審先後二次詳細之任意性自白為證據。
(四)、本件判決所引用之證據均具備證據能力之理由業經敘明於前
    ，且被告之自白具備任意性，茲所應審酌者為被告自白之補
    強證據，以下所敘述之每一個證據均為被告自白之補強證據
    ，且證據證明力均可信，本件第一個證據為郭明欽之指訴，
    證人郭明欽先後於調查局、原審及本院上訴審、更(一)審、更
    (三)審均證稱：「確曾二次前往北區國稅局找被告，第一次談
    妥給付賄款三十萬元，第二次即於北區國稅局樓下之七樓福
　　利社樓梯口交付三十萬元予被告」等情，其於調查局稱：「
  　84年4月間丙○○打電話欲查富胤公司81年帳冊申報情形。
  　遍尋不著叫黃碧文去和丙○○說明帳冊遺失，問如何補救，
    黃女接洽後告訴我陳某（即被告）索賄五、六十萬元。丙○
    ○又直接打電話到富胤公司找郭明松。一直打電話找郭明松
　　要調閱富胤公司81年帳冊，因該帳冊早已遺失，我親自到北
  　區國稅局找丙○○解決此事；我於84年7月上旬偕本公司會
    計連淑美到北區國稅局八樓服務台找丙○○洽談此事。我表
    示富胤公司帳冊真的是弄丟了，並非不願意提供，請陳多幫
    忙，我會意思意思，我乃在紙上寫「十五」，表示要給他十
    五萬元，他說太少了。並以手掌比出「五」，表示要五十萬
    元；我向陳某表示公司目前營運不好，富胤公司也已停業，
    我代郭明松出面解決，負責人郭明松是我二哥，我又在紙上
    寫了「三十」，表示要給他三十萬元，請他多幫忙，他終於
    答應，並表示送來時打電話給他，並在樓下等，到時他會出
    來。回公司之後我將此事告訴兄弟及妹妹等五人，彼等亦贊
    成此事，84年7月13日我太太陳玉華自公司領取現款三十萬
    元予我，翌（14）日下午約一時餘，我至北區國稅局八樓服
    務台打內線電話找陳某，約在七樓福利社見面，陳某乃自八
    樓樓梯間走下來，在福利社門口我將現金三十萬元（已用牛
    皮紙袋包妥）交給他，雙方並未交談，他拿錢之後逕自上樓
    」、「致送賄款當日連女並未前往，不過致送賄款當日我曾
    在國稅局七樓福利社遇見我五專同學汪鴻榮」、「（你在那
    交給他？）北區國稅局七樓福利社樓梯口」（第16151號偵
    卷第82頁反面、第83頁、第149頁反面）。並於原審證稱：
    「（為何送三十萬元？）丙○○打電話去台北公司。我至國
    稅局去談，我帶會計連淑美去找陳，陳（指被告）當天在紙
　　上寫五十或六十，我就跟他說太多了。我就在紙上寫三十他
  　就說好。我第二天一個人去，剛好遇到我同學汪鴻榮，我有
    向妹妹郭美秀說要三十萬元，三十萬元是我太太陳玉華給我
    的」、「我承認有送三十萬元予丙○○，是七月間的時候」
    、「七月間有送三十萬元」（原審卷(一)第219頁、見原審卷
    (二)第245頁反面、第249頁）。復於本院上訴審證稱：「我告
    訴他要多少錢打點，他用寫的說要五十、六十萬元，我告訴
    他太多了，寫三十萬元，他同意。這三十萬元是我直接送去
    的，並沒有透過其他人送去，他告訴我送錢去時先打電話給
　　他，他會在福利社等，我去之後他就下樓，我就在福利社樓
  　梯間把錢給他，我就走了，之後他就沒再打電話來了，就沒
    事了」（本院上訴卷第246頁）。再於本院更(一)審調查時稱
    ：「他 (即被告）開的條件我答應，我給他三十萬元，只有
    給一次，是我親自給的，在福利社給的」（本院更(一)卷第55
    頁)。更於本院更(三)審接受交互詰問時證稱：「（你去北區
　　國稅局找被告，見過他幾次？)總共二次」、「第一次去的
  　時候，被告拿一張明細表給我，說我哥哥（郭明松）欠帳多
    少錢，並且寫了一個數字（即五十）在紙上，開價表示這樣
    才能解決問題，問我可不可以，我說只能付三十萬，被告就
    點頭表示ＯＫ」、「（你跟被告有無約定三十萬元如何給？
    ）我們有約，我拿到後，打電話，被告他才下來」、「我去
    的時候，剛好遇到我唸書時班上同學汪鴻榮，他剛好在北區
    國稅局的樓上上班，他問我來做什麼，我說我跟人有約，他
    說帶我去福利社坐。之後我才打電話給被告，被告就從樓上
    走樓梯下來，我就在樓梯口把三十萬元交給被告」等語（本
    院更(三)審卷94年1月31日審判程序筆錄）。以下為審酌證人
    證人郭明欽所為陳述具備證據證明力之理由：(一)、證人陳述
    之基本事實一致：按「告訴人、證人之陳述有部分前後不符
    ，或相互間有所歧異時，究竟何者為可採，法院仍得本其自
    由心證予以斟酌，非謂一有不符或矛盾，即應認其全部均為
    不可採信；尤其關於行為動機、手段及結果等之細節方面，
    告訴人之指陳，難免故予誇大，證人之證言，有時亦有予渲
    染之可能；然其基本事實之陳述，若果與真實性無礙時，則
    仍非不得予以採信（74年台上字第1599號）」，證人郭明欽
    先後所陳交付賄款三十萬元予被告之事實一致。(二)、證人陳
    述與其他情況與間接證據相符，且不違背經驗法則：衡諸證
    人郭明欽歷次證言就其前往北區國稅局找被告洽談之時間、
    地點、談話主要內容及約定交付賄款三十萬元，嗣後於北區
　　國稅局樓下之福利社樓梯口交付賄款三十萬元，並巧遇同學
  　汪鴻榮等節均屬相符，且被告對於證人郭明欽前往北區國稅
    局找其洽談之次數、時間、地點亦均不爭執，而被告與證人
    郭明欽第二次見面之地點係在北區國稅局樓下福利社之樓梯
    口，若被告與郭明欽僅係洽談公事，何以不在辦公處所洽談
    ，證人郭明欽又何以需二次前往，並於其第二次前往北區國
    稅局與被告接觸後，被告旋於同日核定富胤公司之營利事業
    所得稅申報案，且證人郭明欽前開向被告行賄之證詞，屬對
    其本身不利之證詞，其自始至終均為相同之陳述，且其與被
    告並無何故舊恩怨，亦無甘冒重罪而陷被告入罪之理，其證
    詞自可採信。辯護人雖主張證人郭明欽之證詞反覆，不可採
    信。惟同一證人前後證言略有出入，此乃細節未交代清楚，
    或描述用語不同，省略片段情節，或紀錄之詳簡有異所致，
    倘其主要陳述一致，應得採為裁判之基礎，本案證人郭明欽
    就被告收受賄款三十萬元之主要陳述均屬一致，尚難僅以細
    節部分之證述略有些微出入，即認其證詞不得採為裁判之基
    礎。足見被告確先後多次打電話聯絡富胤公司提出帳冊查帳
    ，第一次先由黃碧文與被告溝通暗示以金錢行賄，第二次由
　　富胤公司實際負責人郭明欽帶同負責帳冊之連淑美前去期約
  　行賄金額，嗣後由郭明欽單獨攜帶賄款向被告行賄交付三十
    萬元。
(五)、本件被告自白之第二個補強證據為證人汪鴻榮、郭美秀、陳
    玉華等證人於此次更審程序具結所為陳述，而證人並未陳述
    親見交付三十萬元，僅係陳述過程，是其等之陳述就親自見
    聞部分，並非傳聞而有證據能力，辯護人認為係傳聞應係誤
    認，本件證人郭明欽證述被告以電話聯絡富胤公司相關人員
    將該公司之帳冊送查，證人郭明欽乃親赴北區國稅局與被告
    接洽，並交付三十萬元賄款之經過等情，核與證人郭美秀（
    郭明欽旗下公司之財務主管）於調查局、偵查與本院上訴審
    89年3月31日訊問時所證述情形（第16050號偵卷(一)第48頁反
    ；偵字第16050號卷(二)第2頁反面、第1615 1號偵卷第91反面
    ；本院上訴卷第206頁）、證人陳玉華（郭明欽之妻）於調
    查局及偵查所證述情形均屬相符（第16050號偵卷(二)第2頁反
    面、第16050號偵卷(一)第12頁、第24頁反面），且證人汪鴻
    榮（即郭明欽就讀明新工專時之同學）於調查局證稱：「在
　　桃園北區國稅局樓上工作，於84年7月14日下午1時許，在樓
  　下遇見同學郭明欽，一起去七樓福利社聊天，因而知道郭明
    欽要去行賄稅務人員，郭明欽當時連續打二次電話給稅務人
    員，第一次電話時稅務人員不在，第二次電話時稅務人員就
    來了，郭明欽將牛皮紙袋的錢交付，其與郭明欽就一起其家
　　中聊天，其因此知道是三十萬元的賄款及原委」等語，並指
  　認被告相片等節（第16151號偵卷第136頁及第138頁）亦足
    認證人郭明欽證述之情節，確屬信而有徵。以上所引用之證
    人汪鴻榮、郭美秀、陳玉華等人之陳述，均經其等於此次更
    審程序具結後確認所為陳述實在，而具備證據能力，且引述
    之部分均係情況證據，如證人汪鴻榮陳述：「郭明欽當時連
    續打二次電話給稅務人員，第一次電話時稅務人員不在，第
    二次電話時稅務人員就來了」等語，又以上證人所陳與被告
　　於原審87年4月10日連續完整陳述之收賄過程相符（原審卷
  　一第218正反面）。而證人汪鴻榮、郭美秀、陳玉華等證人
    與被告無仇怨，更無不誠實陳述之證據資料可查，其等陳述
    與被告於原審自白相符，其等陳述之證據證明力並無問題。
(六)、本件被告自白之第三個補強證據為人證與物證，即證人郭明
    欽所交付予被告之賄款三十萬元，乃郭明欽指示其妹郭美秀
    、其妻陳玉華填製傳票註明「桃園國稅局富胤查帳」字樣，
    並開立世華商業銀行票號為ＮＮ0000000號、金額為三十萬
    元之支票，交由不知情之紀百芬提領，再由陳玉華轉交郭明
　　欽一節，除據證人郭美秀、陳玉華證述在卷，詳如前述外，
  　且經證人紀百芬證述在卷（第16050號偵卷第31頁反面、第
    32 頁、第36頁、第39頁、第160頁反面、原審卷(二)第7頁反
    面、第8頁），復有上開支票及傳票影本在卷可憑（第16050
    號偵卷(一)第14頁、第15頁、第37頁、第154頁、第155頁，偵
    字第16151號卷第90頁、第99頁），益見證人郭明欽所證行
    賄被告三十萬元確係屬實（證人郭美秀、陳玉華、紀百芬三
    人於此次發回更審查，具結接受詰問，確認其等前述陳述，
    是所引其他等之陳述具備證據能力），而證人紀百芬與被告
    無仇怨，所陳亦有支票及傳票影本可憑，可見證據證明力甚
    高。
(七)、被告於85年9月2日在調查局北機組製作筆錄時坦承收受郭明
    欽交付之三十萬元，業如前述，嗣並於偵查坦承於調查局北
    機組所言均屬實在，確實有於84年7月間，在北區國稅局七
    樓福利社收受郭明欽交付之三十萬元，其收受該三十萬元後
    即依富胤公司之申報核定等語 (第11651號偵卷第159頁反面
    至第161頁正面、第163頁反面、第164頁)，復於原審坦承85
    年7月間確實收受郭明欽三十萬元 (原審(一)卷第218頁反面、
    原審(二)卷第245頁、第295頁），被告前開自白與證人郭明欽
    、郭美秀、陳玉華、汪鴻榮等人之證詞，脈絡相符，是被告
    於調查局及偵查、原審之自白與事實相符。嗣被告雖辯稱：
    「打電話去瞭解富胤公司究竟是否已辦理註銷登記或只是暫
    停營業而已，並非通知提出帳冊查核，因郭明欽兄弟間為侵
    占財產之事有爭議，郭明欽兄弟等人有很大之背景，其害怕
    被報復，才自白」云云。然此項辯解與其嗣後辯解之因為兒
    子自閉症須照顧恐羈押之理由不合，被告審核富胤公司81年
    度營利事業所得稅結算申報，係依據「非擴大書面審核案件
    」為書面審核，承辦人員查核案件時原則上不需審核有無「
    註銷登記」或「暫停營業」，然如與案件查核有關仍需審核
    ，此有財政部臺灣省北區國稅局92年5月26日北區國稅審一
    字第0921026921號函在卷可查（本院上更(二)卷第128頁），
    況被告於本院更(二)審調查時亦陳明：「公司暫停營業時，要
    跟稅捐稽徵處申報」、「歇業，要去稅捐稽徵處申報，國稅
    局不會知道」、「如果沒有註銷，不管是暫停營業，還是歇
    業，我都可以辦出去」等語，足認被告當知若有必要查明是
    否註銷或暫停營業或歇業，應向相關主管機關函查，通知申
    報人口頭陳述毫無依據。被告雖另辯稱：「郭明欽兄弟等人
    有財產糾紛，其因害怕報復，才自白收受賄款三十萬元」等
    語 (本院更(一)卷第58頁)，亦與其嗣後辯稱因兒子自閉症始
    自白之詞不合，且郭明欽兄弟等人縱有財務糾紛，惟被告係
    依法執行公務之稅務人員，若依法行事並無何可能害怕遭他
    人報復之理，且被告前於本院上訴審辯稱：「因遭調查員威
    脅利誘始承認犯罪」等語，於本院更(一)審改稱：「害怕遭郭
    明欽兄弟報復始承認犯罪」等語，又稱因兒子自閉症始自白
    等語，就其自白之動機及緣由所述均有所不同，從而被告以
    前詞置辯，先後矛盾自無足採。
(八)、證人即北區國稅局秘書林豐茂於原審證稱：「（請就國稅局
    查帳略做說明？）一類為列選是一定要查，另一類未列選。
    關於本件帳是未列選案件。未列選案件歸書面審核，不須調
    帳冊核對，除非有通報資料異常，例如檢舉或銀行利息通知
    。三千萬元以下不在分局審查。此案件報稅只至11月份非全
    年度，且是虧損，所以書面審核，且與通報資料相符，無須
    特別審查」（原審卷(二)第70頁）嗣於本院更(二)審證稱：「未
    列選的案件歸書面查核的案子，如果該案子已經有被檢舉或
    通報異常的情形，經過電腦篩選之後，仍有可能會將該案列
    為未列選案件，稅務人員接辦該案子之後，必須自己去分析
    所謂異常的情形，例如利息收入，納稅人自己申報的金額及
    海關退稅等等的部分異常的，由稅務人員依職權分析。如果
    經過稅務人員認為沒有問題，還是可以依照書面查核的方式
    審核」、「（提示原審卷(二)第39頁至第42頁）是否你所謂營
　　利事業所得稅申報核定資料？對於該資料，有何意見？依照
  　該資料表示該公司沒有通報異常資料，仍然屬於未列選的書
    面審核案件。蓋『稅捐核課期間仍可依規定抽查』的意思表
    示書面核定之後如果有通報異常五年內可以調帳查核，這是
    每個書面審核案件都必須要蓋的章」（本院更(二)卷第104頁
    、第105頁）。且證人即台灣省北區國稅局新莊稽徵所主任
    陳登賢於原審證稱：「本件富胤公司81年度營利事業所得稅
    申報書，因為是三千萬元以上之營業額且申報虧損，是屬於
    未被電腦列選之案件，因此稅務人員在申報書第一頁右下角
    蓋有84年7月14日按書面審核審定章戳，本件只要第二頁之
    電腦資料及第三頁之手寫資料互相查核，彼此數額符合，就
    不必通知公司提出帳冊供查帳，稅務人員不必與公司有任何
    接觸等語（原審卷(二)第110 頁、第111頁）。而關於「非擴
    大書面審核案件」稅務人員審核結果如係依申報數核定，應
    於封面加蓋『稅捐核課期間仍可依規定抽查』章戳，其目的
    除為了與一般查帳案件區別外，並為符合稅捐稽徵法第21條
    第1項第1款及第2項之規定，即經書面核定案件，如嗣後有
    逃漏稅捐情事（如經人檢舉或有後到課稅資料等）稅捐機關
    仍有再次查核之職權，核與被告於84年間承辦另案建雄建設
    股份有限公司被電腦列選為「非擴大書面審核案件」，核定
    時確實亦蓋『稅捐核課期間仍可依規定抽查』章戳相同，此
    有財政部臺灣省北區國稅局92年4月24日、同年7月31日北區
    國稅審一字第0921018294號函及0921039223號函在卷可查（
    本院更(二)卷第122頁、第142頁、第143頁）。綜上，富胤公
　　司八十一年度營利事業所得稅結算申報書，雖經電腦列選為
  　「非擴大書面審核案件」，若稅務人員認有問題仍可改為查
    帳案件處理，則本件依書面申報資料雖與電腦核定完全相符
    ，惟稅務人員仍應依職權分析申報是否確實，此經證人林豐
    茂於本院更(二)審調查時結證詳如前述，足認被告當時認通知
    申報人提出帳冊以利分析亦應屬被告執行職務上之行為，雖
    嗣後富胤公司未提出帳冊，惟此並不影響被告職權分析，況
    且富胤公司書面申報資料確實並無通報異常並與國稅局電腦
    核定相符，依被告核定當時應屬於未列選的書面審核案件，
    亦經證人林豐茂於本院更(二)審證述在卷，足認富胤公司固未
    提出帳冊，而被告於84年7月14日依職權分析判斷後依照「
    非擴大書面審核案件」，不再要求富胤公司提出帳冊審核，
    並在課徵紀錄欄內蓋上「在課稅期間，仍得依規定抽查」之
    戳記，予以核定應補稅額為零簽結，被告所為屬其執行職務
    審核分析之權責範圍，並無違背職務，核並無違法，亦即富
    胤公司81年度營利事業所得稅結算申報書，被告負責審核時
    仍得依職權分析書面申報，被告於84年7月14日，依據「非
　　擴大書面審核案件」，不再要求富胤公司提出帳冊審核，並
  　在課徵紀錄欄內蓋上「在課稅期間，仍得依規定抽查」之戳
    記，予以核定應補稅額為零簽結，並無違背職務。
(九)、按「當事人、代理人、辯護人或輔佐人聲請調查之證據，法
    院認為不必要者，得以裁定駁回之。下列情形，應認為不必
    要：一、不能調查者。二、與待證事實無重要關係者。三、
    待證事實已臻明瞭無再調查之必要者。四、同一證據再行聲
    請者」，刑事訴訟法第163條之2定有明文，被告辯護人雖曾
    聲請調閱調查局北機組85年8月21日製作被告調查局筆錄之
    錄音帶及錄影帶，並請求調閱乙○○、丁○○、甲○○之判
　　決供參考。惟被告於85年8月21日接受調查局北機組詢問時
  　所製作之錄音帶及錄影帶，因事隔8年有餘，已因受潮未再
    保存，且被告於接受詢問時係在健康狀況正常之情形下進行
    ，85年8月21日調查局北機組人員詢問被告時，辯護人賴振
    宗律師亦陪同在場等情，業經調查局北機組於93年11月18日
    以廉電字第09378051200號函函覆在卷，是被告辯護人聲請
    調閱之85年8月21日被告製作筆錄時之錄音帶及錄影帶，已
    無從調閱，且被告於85年8月21日製作筆錄時確有律師陪同
    ，亦有筆錄在卷可憑，於此情形下，自無可能遭調查局北機
    組承辦人員行威逼利誘，是此部分無再予繼續調查之必要。
    至於同案被告乙○○、丁○○、甲○○等人涉案情節均與被
    告不同，尚難比附援引，供作參考，認無調閱之必要，爰依
    刑事訴訟法第163條之2之規定予以駁回。
(十)、被告上訴三審雖稱未採證人李台銘之證詞，有判決違背經驗
    法則及理由不備之違法，並稱：【於94年1月6日所提之答辯
    狀中，於被告之自白部分尚有提及證人李台銘之證詞為答辯
　　，證人李台銘證稱：「（你是否曾經向丙○○詢問過如何查
  　證假發票及資金流程？及是否知道五家公司名稱？）我曾經
    向他詢問過相關事項沒錯，另外五家公司名稱是我告訴他的
    ，他告訴我先把五家公司的所有發票先歸檔，所以我才因此
    發現發票全部是連號的問題，而且一家公司供應他們五家公
    司的發票，我因為經驗不足，丙○○在國稅局，所以我才向
    他請教」（詳88年度上訴字第3868號卷89年5月5日訊問筆錄
    ），可知因郭明欽有五兄弟，郭明欽與另外兩位兄弟對公司
    帳目不清，經另外兩兄弟委請頗孚眾望之記帳業者即證人李
    台銘出面查帳，證人李台銘係富胤公司所委任，當時不知如
    何查起，經詢問被告丙○○對該公司查帳要領，被告教導其
    如何從原始發票憑證追蹤公司資金流向。故倘富胤公司郭明
    欽如果真有行賄被告丙○○，在該家族公司必留下發票以供
    憑證，驗諸經驗法則，被告丙○○焉能教查帳專家從公司原
    始憑證，去查該公司資金流向？豈非搬石頭砸自己的腳？惟
    原審不察，綜觀判決全文，就前開部分不採之理由並無論及
    ，從而，原審判決就此有利於被告之證據不採納，亦未記載
    其理由，從而原審判決理由顯有不備】等語，然查，認定犯
    罪之事實，應以有關連性之證據，此觀刑事訴訟法第163條
    之2第2款規定即明，本件事實係認定被告收受三十萬元賄款
    ，與被告所引述之證人李台銘所陳，顯然無任何重要關係，
    是屬於不必要調查之證據，證人李台銘前述陳述，亦無從為
    被告有利之認定。至於被告爭執證人陳玉華、汪鴻榮、紀百
    芬、郭美秀等人之陳述無證據能力，此次發回更審，已經合
    法通知作證，由其等具結陳述確認之前陳述之真實性，並予
    被告與辯護人詰問機會，是其等之陳述依法具備證據能力，
    至於其等陳述之證據證明力判斷，原即為事實審法院之職權
    ，而「證據之取捨，事實之認定，屬事實審法院之職權行使
    ，苟其判斷與論理法則及經驗法則無違，即不得任意指為違
    法。又證人之供述前後縱有參差或歧異不一，事實審法院仍
    得本於經驗法則，斟酌其他情形，作合理之比較定其取捨，
    苟所供述證據之一部與基本事實相符時，仍得資為斷罪之依
    據（85年度台上字第4940號）」，且「認定犯罪事實所憑之
    證據，並不以直接證據為限，即綜合各種間接證據，本於推
    理作用，為認定犯罪事實之基礎，如無違背一般經驗法則，
    尚非法所不許（44年台上字第702號判例）」，被告上訴第
    三審雖稱證人陳玉華所證為傳聞，但本判決所引證據並非其
    未親自見聞部分，而係引述其陳述開立三十萬元支票部分，
    業經敘明於前，此項引述被告之上訴三審狀亦稱：「縱無排
    除傳聞證據相關規定之適用，證人陳玉華之證詞有證據能力
    ，惟其證詞充其量亦僅能證明證人郭明欽行賄之意圖而已」
    ，而此陳述即前述之間接與情況證據，係有證據能力。至於
    證人汪鴻榮之證詞部分，係引述當日在稅捐處親見郭明欽與
    打電話聯繫被告部分，用為間接與情況證據，並非引述其親
    自見聞被告收受三十萬元，是辯護意旨有所誤會。而證人紀
    百芬部分，此次發回更審之程序，係交付其所為全部陳述筆
    錄影本，供其詳細閱覽後，確認真實，並由被告與辯護人詰
    問，引為本件證據，其所為陳述亦引用其親自見聞之部分，
    並非被告上訴第三審所節錄之部分所謂傳聞，而係引述其提
    現金三十萬元部分，用為情況與間接證據，辯護狀引述證人
    紀百芬於筆錄所記載之紀百芬證稱：「是我事後聽陳玉華她
    們聊天時知道」（第16050號偵卷第32頁反面），原即屬於
    傳聞，不引為本件認定事實之依據，業經敘明於前。至於前
    述證人之陳述枝節，於訊問與陳述以及筆錄之記載或有不一
    ，然基本事實與情況證據仍為有該三十萬元，是被告上訴第
    三審從筆錄中擷取證人陳述片段，主張證人郭明欽、郭秀美
    、陳玉華、汪鴻榮等人之證詞不可採，未見及證人陳述之基
    本事實，尚有未合。
(十一)、本件被告固然曾於調查局初訊否認犯罪，然被告於原審在選
    任辯護人在場下，二次清楚連續自白收受三十萬元，而相同
    選任辯護人所撰之書狀，亦清楚記載被告收受三十萬元經過
    ，並主張係詐欺罪，直至原審判處重刑，被告上訴，另外委
    任其他辯護人始改口否認犯罪，以兒子自閉症為由主張調查
    局自白非任意性，則被告與辯護意旨所稱，因與被告及辯護
    意旨之前所陳矛盾，其所為之辯解，可信度甚低甚明。況本
    件被告於原審自白收受三十萬元之陳述後，緊接訊問郭明欽
    均陳述送三十萬元予以被告，則就此項原審於法官面前之陳
    述與調查程序，已經存在有任意性自白與補強證據，則證據
    已經相當明確，且本件又有以上各種具備證據能力與證明力
    之間接證據，包含前述證人陳述確實有三十萬元之情事，是
    被告之自白與事實相符甚明。至於被告上訴之辯解係擷取證
    人陳述之部分，引述本判決不引用為證據之傳聞，更敘述無
    關之郭明欽家族公司之爭執，甚而引用無關之同案被告乙○
    ○、丁○○、甲○○等人之判決，或稱「客戶票據往來狀況
    核對表亦可證明票款應為證人黃碧文所收受，而非由證人郭
    明欽所取得」或稱郭明欽證詞反覆等，均僅為無關連性之爭
    執。縱被告一再爭執，然本案件如僅以被告在原審87年4 月
    17日選任辯護人陳正旻律師在場下，清楚連續陳述全部過程
    之自白收受三十萬元，即：「郭明欽一人帶三十萬元來到七
    樓福利社給我，我就收下，因為當初我想這和案件無關，而
    且我也把這三十萬元贈與殘障人」等語（原審卷一第218 頁
    正反面），以及當天郭明欽詳細連續陳述送三十萬元予以被
    告之經過，即：「陳（誠進）當天在紙上寫五十或六十，我
    就跟他說太多了，可否少一點，他沉默，我就在紙上寫三十
    ，他說好，我是被迫無奈，他叫我隔天中午拿來，先打電話
    給他，他會至樓下等，樓下就是福利社，我第二天一個人去
    ，剛好遇到我同學汪鴻榮，我有向妹妹郭美秀說要三十萬元
    ，三十萬元是我太太陳玉華給我的，後來案子就不了了之」
    等語（原審卷一第219頁正反面），以及被告於原審88年3
    月12日審判程序先稱：「只有收三十萬元，是七月間的時候
    」等語（原審卷二第245頁正面最後1行），而郭明欽緊接稱
    ：「我承認有送三十萬元予丙○○，是七月間的時候」等語
    （原審卷二第245頁正面最），即具備刑事訴訟法第156條之
    任意性自白與補強證據，是被告對於職務上行為，收受賄賂
    三十萬元，事證明確。
(十二)、此次發回更審之辯護意狀，仍引用對更三審之上訴狀內容，
    其第一段引述582號解釋部分，因本件判決所引用之證人郭
    美秀、陳玉華、汪鴻榮、紀百芬陳述部分，均經過證人具結
    程序，影印其等於調查局及偵查之全部陳述筆錄（附件證物
    袋），先交付由其等詳細閱讀，並且分別訊問，予以被告與
    辯護人詰問機會，經過證人確認其等於調查局及偵查之全部
    陳述係實在記明筆錄，則其等於調查局及偵查之全部陳述筆
    錄，既經以上證人具結與詰問程序，辯護狀仍爭執證人郭美
    秀、陳玉華、汪鴻榮、紀百芬等人之陳述無證據能力，即不
    可取。至於本判決所引證人陳述均為其等親自見聞部分，並
    非轉述或傳聞，且其等陳述之基本事實相符，辯護意旨仍一
    再爭執被告於調查之自白，然卻始終不提被告於原審在辯護
    律師在場之任意性自白，而證人李台銘所為陳述與被告收受
    三十萬元並無任何關連性，至於共同被告是否涉犯行賄其他
    共同被告丁○○、甲○○等人，與本件單純之被告收受三十
    萬元亦無任何關連性，至於被告兒子之自閉症與被告之自白
    亦無關係，且與被告先後對於為何自白之原因不同有所矛盾
    ，更無法解釋於原審先後二次之任意性自白。又本件認定被
    告係對於職務上行為收受賄賂，已經詳細記載理由，辯護意
    旨狀所提出之證一現金支出傳票，為認定被告犯行之間接證
    據，證二現金支出傳票與所附新竹地方法院判決與本案無關
    連性，所附之證三至證五之戶口名簿、殘障手冊等，更與被
    告之犯行無涉，至於稱之兒子自閉症之辯解，與其多次之為
    何自白之辯解矛盾，並且敘明理由於前。綜上，本件犯罪事
    實單純，僅為被告對於職務上之行為收受賄賂，所依據之證
    據，至少有被告於原審法院二次之任意性自白，與證人郭明
    欽二次明確之陳述為補強，是被告與辯護人於原審未能以其
    辯解之詐欺罪緩刑判決，嗣後即改變陳述，而為前後矛盾之
    陳述，既經詳細論述於前，足徵被告與辯護人所為辯解之證
    據證明力甚低，其一再反覆爭執程序事項以及擷取證人之枝
    節陳述用為辯解，尚非可取，亦即被告自上訴審以後所為否
    認之詞，係推諉不可採，其犯行應可認定。
三、論罪科刑部分：
(一)、按被告犯罪後，貪污治罪條例就職務上收受賄賂罪業於85年
    10月25日修正生效，依被告收受賄賂行為時之貪污治罪條例
    第5條第1項第3款（81年7月19日修正生效）應處七年以上有
    期徒刑，得併科新臺幣二百萬元以下罰金，85年10月25日修
    正生效後，雖刑度無差異，然併科之罰金則提高為新台幣六
    千萬元以下罰金。比較被告行為時之舊法與裁判時之新法，
    以行為時之舊法較有利於被告，爰依刑法第2條第1項但書之
    規定，適用較有利於被告之行為時舊法，核被告所為，係犯
    81 年7月19日修正生效之貪污治罪條例第5條第1項第3款之
    職務上行為受賄罪。公訴人認其係犯同條例第4條第1項第5
    款違背職務收受賄賂罪嫌，惟依前開調查，被告所為屬於執
    行職務之權責範圍內，核並無違背職務之處，是公訴人起訴
    法條容有誤會，爰於社會基礎事實同一之範圍內，變更起訴
    法條。被告於偵查及原審調查時自白收受款項三十萬元，依
    修正前貪污治罪條例第8條減輕其刑。
(二)、原審認被告罪證明確，而予論罪科刑，固非無見，惟查：(一)
    、被告所為應係犯職務上收受賄賂罪，原審認被告所為係犯
    利用職務上機會詐取財物罪，適用法律尚有錯誤。(二)、原判
    決關於被告於偵查及原審自白犯行之事實，未加載述於事實
    欄內，致法律適用失其依據，容有未洽。(三)、被告丙○○並
    未收受黃碧文向郭明欽領取之三十萬元（詳如後述），原判
    決亦未加以論述說明，同有可議。被告上訴仍執陳詞否認犯
    罪，雖不足取，但原判決關於被告丙○○部分既有上述可議
    之處，自應予以撤銷改判。
(三)、爰審酌被告丙○○身為公務員，不知廉潔自持，謹守法令，
    而執行職務，收受人民賄賂財物之金額，及犯罪動機、目的
    、手段、其智識程度、犯罪所生損害、犯罪後態度，以及其
    所提出之戶口名簿、殘障手冊等一切情狀，量處有期徒刑伍
    年，並依法宣告褫奪公權三年。又本件行賄起因於富胤公司
    為免提出帳冊之麻煩主動由其受任人黃碧文對被告轉達行賄
    之意，核非貪污治罪條例第10條之被害人，爰就被告丙○○
    所收取賄賂三十萬元，諭知應予沒收，如全部或一部無法追
    繳時，應以其財產抵償之。
四、不另為無罪諭知部分：
(一)、公訴意旨另略以：郭明欽因丙○○於84年3、4月間多次以電
    話要求提供富胤公司帳冊，而郭明欽無法提出帳冊（即前揭
    事實一），乃與黃碧文共同基於行賄之犯意聯絡，商定由郭
    明欽支付賄款三十萬元以獲取無須提供帳冊接受查核之待遇
    ，而由黃碧文先向富胤公司會計紀百芬領得現金三十萬元以
    牛皮紙袋包妥，即赴桃園縣北區國稅局8樓服務台，將該筆
    賄款交付丙○○，因認丙○○此部分亦涉有貪污治罪條例第
    4 條第1項第5款之違背職務收受賄賂罪嫌。訊之被告堅詞否
    認有此部分收賄犯行，辯稱：「並未自黃碧文處收受30萬元
    」等語。
(二)、經查，黃碧文於調查局時坦承與廖淑君一起去行賄三十萬元
    ，惟黃碧文於原審審理時已改口否認有對丙○○行賄三十萬
    元，前後所述已有不同，其陳述是否可採，非無疑義。另證
    人廖淑君於原審僅證稱：「自81年5、6月間起就在富胤公司
    擔任會計，是郭美秀錄取其，郭氏兄弟五人皆是老闆，實際
    負責人是郭明欽，後來陸續又成立賀胤、順胤、紫祥、祿吉
    等公司，84年4月10日離職，於離職後的4月底時返回公司去
    拿自己的團體保險單，郭美秀及其他會計小姐李愛玲、紀百
    芬、蘇金華等人就詢問我關於「富胤公司81年度401申報書
    」在何處，是否有交接給連淑美小姐，我告訴連淑美說報表
    在櫃子裡，他們就找到「401業務申報書」（依規定二個月
    要申報一次的營業稅申報書），他們又告訴我說，稅務人員
    要調查年度申報總額與實際申報額不合的事，當時，郭美秀
    有說要找黃碧文去做查帳的問題，有問郭美秀是否有接到查
    帳通知書，郭美秀說沒有查帳通知書，只有稅務人員留下的
    電話號碼，當時立即撥電話過去，確實是台灣省北區國稅局
    的語音答錄機聲音，未再撥分機就掛電話，後來經過半個月
    或一個月後，再撥電話給郭美秀關心這件事，郭美秀說已交
    給黃碧文去處理，而且是送紅包的處理，後來公司大股東郭
    明德之妻吳美珠有打電話給我，詢問關於公司送紅包給稅務
    人員之事是否有危險」等語（原審卷第55至61頁）。而證人
    廖淑君於本院更(一)審再證稱：「並未陪黃碧文去送錢給丙○
    ○，也沒目睹黃碧文其把來龍去脈告訴調查局，黃碧文可能
    懷恨，而把我拖下去，事實上其沒有陪黃碧文去，也沒有看
    到等語（本院更(一)審91年3月14日訊問筆錄）。是黃碧文於
    調查局時稱與廖淑君一起去行賄三十萬元，既經證人廖淑君
    否認，其本身嗣後亦否認有對丙○○行賄三十萬元，則其上
    開陳述顯有瑕疵而難認與事實相符。
(三)、證人紀百芬於原審證稱：「是富胤公司會計，公司有叫我準
    備二次的三十萬元，第一次的三十萬元是交給黃碧文去處理
    稅務問題，但不知黃碧文是去交給誰，後來丙○○似乎未收
    到該筆三十萬元，因為他仍一直打電話來公司，其聽說是有
    人懷疑黃碧文私吞該三十萬元」等語（原審卷第7頁反面至8
    頁）。而被告既已經自白有收受郭明欽給付之三十萬元，如
    黃碧文有給付三十萬元，丙○○當無自始就此部分不予承認
    之理，是證人紀百芬所證：「聽說有人懷疑黃碧文私吞該三
    十萬元」等語，或非無稽。
(四)、另郭明欽經營之勝胤公司、惠胤公司公司另涉有對其他稅務
    人員於82年7月9日支出國稅局紅包十萬元、83年3月4日現金
    支出十五萬元、於83年1月21日向同案被告乙○○行賄一萬
    二千元部分均製作支出證明單一紙、現金支出傳票二紙（第
    16151號偵卷第87頁、第88頁、第89頁、原審(二)卷第145頁）
　　，設若郭明欽若有另行交付黃碧文三十萬元轉交予被告，當
  　應有相關支出紀錄可供查證，惟本案並無此部分相關之證據
    資料附卷可查。
(五)、此外，復查無其他任何積極證據足資證明被告有自黃碧文處
    收取富胤公司轉交之三十萬元，自不能證明其此部分犯罪，
    惟公訴人認此部分與前開論罪科刑部分有連續犯之裁判上一
    罪關係，爰不另為無罪之諭知。
據上論斷，應依刑事訴訟法第369條第1項前段、第364條、第299
條第1項前段，第300條，81年7 月19日修正生效貪污治罪條例第
2條前段、第5條第1項第3款、第8條、第9條、第16條、第17條、
刑法第11條前段、第2條第1 項但書、第37條第2項，判決如主文
本案經檢察官朱家崎到庭執行職務。
中　　華　　民　　國　　94　　年　　8　　月　　9  　　日
　　　　　　　　　刑事第十七庭審判長法　官  蘇隆惠
　　　　　　　　　　　　　　　　　  法　官  林瑞斌
　　　　　　　 　 　　　　　　　　　法　官  施俊堯
以上正本證明與原本無異。
如不服本判決，應於收受送達後10日內向本院提出上訴書狀，其
未敘述上訴之理由者並得於提起上訴後10日內向本院補提理由書
（均須按他造當事人之人數附繕本）。
                                    書記官  陳彥蕖
中　　華　　民　　國　　94　　年　　8 　　月　　9 　　日
附錄：本案論罪科刑法條全文
（85年10月23日修正前）貪污治罪條例第5條：
有左列行為之一者，處七年以上有期徒刑，得併科新臺幣二百萬
元以下罰金：
一、意圖得利，擅提或截留公款或違背法令收募稅捐或公債者。
二、利用職務上之機會，詐取財物者。
三、對於職務上行為，要求期約或收受賄賂或其他不正利益者。
前項第一款及第二款之未遂犯罰之。
（85年10月23日修正前）貪污治罪條例第8條：
犯第四條至第六條之罪而自首者，減輕其刑；在偵查中自白者，
得減輕其刑。
（85年10月23日修正前）貪污治罪條例第9條：
犯第四條至第六條之罪者，其所得財物，應予追繳，並依其情節
分別沒收或發還被害人。
前項財物之全部或一部無法追繳時，應追徵其價額，或以其財產
抵償之。
